【裁判字號】    97,訴,536
【裁判日期】    970818
【裁判案由】    返還價金
【裁判全文】
臺灣高雄地方法院民事判決               97年度訴字第536號
原      告  乙○○
訴訟代理人  朱立人律師
被      告  丙○○
訴訟代理人  李孟仁律師
上列當事人間返還價金事件，本院於民國97年8 月4 日言詞辯論
終結，判決如下：
    主  文
被告應給付原告新台幣壹佰拾萬元及如附表所示之利息。
原告其餘之訴駁回。
訴訟費用由被告負擔二十四分之十三，餘由原告負擔。
本判決於原告以新台幣肆拾萬元或同額之台灣銀行高雄分行無
記名可轉讓定期存單供擔保後，得假執行；但被告如以新台幣壹
佰拾萬元供擔保後，得免為假執行。
原告其餘假執行之聲請駁回。
    事實及理由
一、原告主張：伊於民國95年4 月28日經訴外人中信房屋建工加
    盟店仲介，以新台幣（下同）220 萬元之價格，向被告購買
    其所有坐落高雄縣鳳山市○○段第1277號、第1277-1號土地
    （下稱系爭土地）及坐落其上建號第451 號即門牌號碼高雄
    縣鳳山市○○街113 號建物（下稱系爭建物，並合稱房地）
    ，並委由訴外人甲○○地政士辦理完稅過戶相關手續（系爭
    買賣契約），伊已依約給付至第3 期價款，合計120 萬元，
    依約兩造應完納各自應負擔之稅費，而土地增值稅依約定應
    由被告繳納，然被告未依約繳納土地增值稅，並聲請高雄縣
    鳳山市調解委員會進行調解，聲稱「買賣標的建物因遭拆除
    ，不能依自用住宅稅率繳納土地增值稅，因而拒繳土地增值
    稅」，復未辦理系爭房地之所有權移轉登記，經伊於96年9
    月6 日寄發存證信函（下稱系爭存證信函）、以起訴狀、於
    97年6 月30日言詞辯論程序以言詞，催告被告履約交付及移
    轉系爭房地，被告仍置之不理，依法解除系爭買賣契約，爰
    依買賣契約、民法解除契約後回復原狀之法律關係，請求返
    還已付價金120 萬元，並給付同額之違約金。並聲明：(一)被
    告應給付原告240 萬元及自起訴狀繕本送達翌日起至清償日
    止，按週年利率5 ％計算之利息；(二)原告願以現金或台灣銀
    行高雄分行無記名可轉讓定期存單供擔保，請准宣告假執行
    。
二、被告抗辯：為配合被告申辦以自用住宅稅率繳納系爭土地之
    土地增值稅，兩造曾於95年6 月6 日訂立同意書（下稱系爭
    同意書），原告同意延後1 年履約，被告則同意鑑界完成時
    ，先將系爭建物出借予原告裝修使用，詎原告及其弟李宏海
    ，竟於被告住宅稅率辦理完畢前，即將系爭建物予以拆除，
    致系爭土地無法以自用住宅稅率計課土地增值稅，系爭買賣
    契約無法依約履行，係因可歸責於原告之事由所致，被告無
    需負遲延責任，原告予以催告及解除契約，均非適法，契約
    既未解除，請求回復原狀返還價金及給付違約金，均有未合
    。並聲明：(一)原告之訴駁回；(二)如受不利判決，願供擔保，
    請准免為假執行。
三、兩造之不爭執事項及爭執事項：
  (一)不爭執事項：
    1.兩造訂立系爭買賣契約，並有不動產買賣契約書1 份附卷
      可稽（詳卷第6 頁至第11頁）。
    2.原告已依系爭買賣契約之約定，給付第1 期至第3 期之價
      款共120 萬元，並有支票、電匯回條、收受款記錄表各1
      份附卷可按（詳卷第84頁至第86頁）。
    3.系爭建物已拆除，並有高雄縣稅捐稽徵處（下稱稅捐處）
      函1 份附卷可考（詳卷第165 頁）。
  (二)爭執事項：
    1.系爭買賣契約已否合法解除？
    2.系爭買賣契約違約金之約定是否過高？
四、就上開爭執事項本院分述判斷意見如下：
  (一)系爭買賣契約已否解除：
    1.按給付無確定期限者，債務人於債權人得請求給付時，經
      其催告而未為給付，自受催告時起，負遲延責任；前項催
      告定有期限者，債務人自期限屆滿時起負遲延責任；契約
      當事人之一方遲延給付者，他方當事人得定相當期限催告
      其履行，如於期限內不履行時，得解除其契約，民法第
      229 條第2 項前段、第3 項、第254 條分別定有明文。而
      系爭買賣契約關於產權之移轉，僅於第7 條第2 款約定「
      產權移轉登記辦理中，倘需甲、乙雙方繳納證件或用印，
      雙方應無條件於特約地政士通知之日期辦理，不得藉詞拖
      延或要求任何之補貼，否則應負遲延責任」等語，並無確
      定移轉時間之約定，此有不動產買賣契約書1 份附卷可憑
      （詳卷第6 頁至第11頁），則原告主張被告就系爭買賣契
      約辦理所有權移轉登記有所遲延，自需先予催告履行，被
      告仍不依催告履行時，並應再定相當期限催告被告履行，
      如於期限內仍不履行，始得解除契約。
    2.本件原告主張被告就系爭房地遲延給付，惟為被告所否認
      ，辯稱因原告之弟李宏海擅將系爭建物拆除，致系爭土地
      無法以自用住宅稅率計課土地增值稅，系爭買賣契約無法
      依約履行，係因可歸責於原告之事由所致，被告無需負給
      付遲延責任。經查：
      (1)按因不可歸責於債務人之事由，致給付不能者，債務人
        免給付義務；債務人之代理人或使用人，關於債之履行
        有故意或過失時，債務人應與自己之故意或過失負同一
        責任，民法第225 條第1 項、第224 條前段亦有明文。
        而系爭建物既已拆除，且李宏海於偵查中證稱略謂：系
        爭建物是伊請工人拆除，拆除前原告及王連杰（原告簽
        訂系爭買賣契約之代理人）並不知道，因為他們全權交
        給伊處理等語，有不起訴處分書附卷可稽（詳卷第176
        頁第7 行起），且兩造對於李宏海確於被告對原告、李
        宏海、王連杰提出毀損等告訴之偵查過程中，曾為上開
        證述並不爭執（詳卷第201 頁言詞辯論筆錄），則上開
        證言自得引為本件之證據，而原告自承李宏海為其親弟
        弟，另依李宏海上開證述，受原告委託全權處理系爭買
        賣契約事宜，則李宏海為原告本件買賣契約之代理人及
        使用人，應可認定，而系爭建物既為李宏海所拆除，依
        上規定所示，應視為原告所拆除，且系爭建物既已拆除
        而不存在，被告自無法交付或移轉登記予原告，系爭建
        物之交付及移轉登記自屬給付不能，且既視為原告所拆
        除，當屬因不可歸責於應交付、移轉登記之債務人即被
        告所致，依上規定所示，被告就系爭建物即無交付、辦
        理移轉登記予原告之義務，原告主張被告就系爭建物有
        遲延給付之情形，自無可採。
      (2)被告就其所辯因系爭建物之拆除，系爭土地無法以自用
        住宅稅率計課土地增值稅之事實，已提出兩造於95年6
        月6 日所簽訂，因配合被告申請以自用住宅稅率計課系
        爭土地之增值稅，原告同意順延至96年7 月6 日辦理移
        轉登記（提前申辦完成即提早移轉）之系爭同意書1 份
        （詳卷第138 頁），及載示系爭土地申請按自用住宅稅
        率計課土地增值稅案，因系爭土地為空地，需檢附原建
        物拆除執照及重新申請建照之稅捐處函1 份（詳卷第16
        5 頁）為證，且經證人即負責辦理本件買賣簽約及過戶
        之地政士甲○○證稱略以：本件先以自用住宅稅率申請
        核發稅單，稅捐處通知無法用自用住宅稅率計課，所以
        兩造簽訂系爭同意書，原告同意因被告辦理自用住宅稅
        率，延後1 年辦理移轉登記等，但辦理的時候，稅捐處
        回函告知系爭土地上沒有房子，無法辦理自用住宅稅率
        ，兩造有調解，但未調解成立等語（詳卷第183 頁至第
        184 頁），所證與系爭同意書及稅捐處函所示大致相同
        ，堪信為真實，且被告所辯之上開事實為原告所不爭執
        ，固堪信為真實。然原告因系爭買賣契約對被告所負者
        為價金之給付義務，被告對原告所負者為系爭房地之交
        付及移轉登記義務，系爭建物部分雖如前所述已無給付
        義務，惟被告就系爭土地仍有交付及移轉登記之義務甚
        明，而原告前雖簽訂系爭同意書，同意延緩履行系爭買
        賣契約之時間，以使被告有足夠時間辦理以自用住宅稅
        率計課土地增值稅，但該同意並不影響繳納土地增值稅
        為被告之法定義務（系爭買賣契約第8 條第2 款亦約定
        土地增值稅應由被告繳納，詳卷第8 頁），且不影響被
        告有交付及移轉系爭土地予原告之義務，僅得延緩履行
        而已，且依系爭同意書之記載，該延緩至96年7 月6日
        止（詳卷第138 頁），則自96年7 月7 日起，原告當可
        依系爭買賣契約之約定，催告被告履行契約，被告如未
        依約履行當屬給付遲延，至系爭建物雖應視為原告所拆
        除，所涉亦不過被告因改依一般稅率計課土地增值稅之
        結果，與依自用住宅稅率計課間之差額，可否視為原告
        所致之損害，及原告應否依約賠償之問題，尚不影響被
        告依系爭買賣契約所負交付系爭土地及辦理移轉登記之
        義務。
      (3)又按法律行為之一部分無效者，全部皆為無效；但除去
        該部分亦可成立者，則其他部分，仍為有效，民法第
        111 條定有明文，而該條但書之規定，非謂凡遇給付可
        分之場合，均有其適用，而須綜合法律行為全部之旨趣
        ，當事人訂約時之真意、交易之習慣、其他具體情事，
        並本於誠信原則予以斟酌後，認為使其他部分發生效力
        ，並不違反雙方當事人之目的者，始足當之，此亦有最
        高法院75年台上字第1261號判例可資參照。原告另主張
        其於96年9 月6 日寄發系爭存證信函，催告被告交付及
        移轉系爭房地，該存證信函於翌日即96年9 月7 日送達
        被告之事實，已提出存證信函及收件回執各1 份為證（
        詳卷第12頁至第13頁反面），且為被告所不爭執，堪信
        為真實。而系爭建物已被拆除不存在，該部分交付、移
        轉屬給付不能，被告已無給付義務，已如前述，該部分
        原告之催告雖屬無效，然系爭建物既為原告之代理人及
        使用人李宏海所拆除，足見原告購買系爭房地所重者為
        土地，非系爭建物，又被告既將系爭建物連同土地出售
        予原告，僅需原告依約給付價金，對被告利益即無減損
        ，是依本件兩造訂定系爭買賣契約及履約之上開過程所
        示，原告上開催告除去無效之系爭建物部分，自不違反
        兩造之訂約目的，依上規定及最高法院判例意旨所示，
        應認該催告除去系爭建物無效部分後，就系爭土地仍屬
        有效存在。原告於系爭同意書同意延緩屆滿之96年7 月
        6 日後，既於同年9 月7 日催告被告履約交付及移轉系
        爭土地，而被告不爭執並未依約交付及移轉，依上規定
        所示，當自受催告之96年9 月7 日起負遲延責任，被告
        辯稱無需負遲延責任，自有未合。
    3.原告就其主張另以起訴狀催告被告於15日內交付、移轉系
      爭房地，及表示逾期不履行即解除契約不另通知之事實，
      有起訴狀附卷可憑（詳卷第4 頁），且為被告所不爭執，
      堪信為真實。而被告就系爭建物已無給付義務，且同上所
      述，應認原告以起訴狀所為之催告、解除，除去系爭建物
      無效部分後，就系爭土地仍屬有效存在，而經核上開催告
      期間尚屬相當，且被告不爭執並未依約交付及移轉系爭土
      地，則依上規定所示，自應認系爭買賣契約業經解除。至
      原告另主張於97年6 月30日言詞辯論程序再以言詞催告被
      告交付及移轉登記部分，因系爭買賣契約既已解除，該部
      分催告自屬無必要，併予敘明。
    4.另按解除契約時，當事人雙方回復原狀之義務，由他方所
      受領之給付物應返還之，受領之給付為金錢者，應附加自
      受領時起之利息償還之，民法第259 條第1 款、第2 款亦
      有明文。系爭買賣契約既經解除，則原告訴請被告應返還
      已付之價金120 萬元，及上開價金自起訴狀繕本送達翌日
      即97年4 月11日起至清償日止，按週年利率5 ％計算之法
      定遲延利息，依上規定所示，自無不合。
  (二)違約金之約定是否過高：
    1.按當事人得約定債務人於債務不履行時，應支付違約金；
      債務已為一部履行者，法院得比照債權人因一部履行所受
      之利益，減少違約金；約定之違約金額過高者，法院得減
      至相當之數額，民法第250 條第1 項、第251 條、第252
      條分別定有明文。
    2.原告主張依系爭買賣契約之約定，解除契約後可另向被告
      請求已付價金同額之違約金，被告對該違約金約定之事實
      並不爭執，惟否認系爭買賣契約業經解除。經查，系爭買
      賣契約業經解除，已如前述，所辯系爭買賣契約未經解除
      ，自無可採。且依系爭買賣契約第11條第1 款後段約定「
      若經甲方（指原告）催告限期履約而乙方（指被告）仍逾
      期不履約時，甲方得解除本契約，乙方並按甲方已支付之
      價款加倍返還予甲方作為違約賠償」（詳卷第9 頁），則
      依系爭買賣契約之約定，契約解除時原告可請求被告給付
      與已付價金同額之違約金，亦可認定。惟審酌本件被告之
      所以未依約履約，係因原告於被告依約交付前，即先將系
      爭建物拆除（依系爭同意書之約定，被告僅同意先行將系
      爭建物出借予原告裝修，非已依約交付原告使用詳第138
      頁），致被告無法申辦以自用住宅稅率計課系爭土地之增
      值稅所引起，且買賣標的一部之系爭建物，已視同由原告
      拆除，該部分被告之債務等同已履行，依上規定所示，本
      院認本件違約金以減至10萬元為適當，原告訴請被告給付
      10萬元及自起訴狀繕本送達催告15日期滿翌日即97年4 月
      27日起至清償日止，按週年利率5 ％計算之法定遲延利息
      ，尚無不合，超過上開金額及法定遲延利息之請求，尚無
      理由。
五、綜上所述，原告訴請被告給付130 萬元（120 萬＋10萬＝
    130 萬）及如附表所示之利息，依法尚無不合，應與准許，
    超過上開範圍之請求，尚無理由，應予駁回。兩造陳明願供
    擔保，聲請宣告假執行或免為假執行，經核原告勝訴部分，
    合於法律規定，爰分別酌定相當之擔保金額宣告之；原告其
    餘假執行之聲請，因訴之駁回而失所依據，應併駁回。
六、據上論結，本件原告之訴為一部有理由，一部無理由，依民
    事訴訟法第79條、第390 條第2 項、第392 條第2 項，判決
    如主文。
中    華    民    國    97    年    8     月    18    日
                  民事第三庭    法  官  鄭峻明
正本係照原本作成。
如不服本判決，應於送達後20日內，向本院提出上訴狀並表明上
訴理由，如於本判決送達前提起上訴者，應於判決送達後10日內
補提上訴理由書（須附繕本）。
中    華    民    國    97    年    8     月    18    日
                                書記官  莊豐源
附表：
┌─┬───────┬──┬─────────┐
│編│金額（新台幣）│週年│利息 (自下列之日【│
│號│              │利率│民國】起至清償日止│
│  │              │    │，按左列利率計算) │
├─┼───────┼──┼─────────┤
│1 │壹佰貳拾萬元  │5％ │97年4 月11日      │
├─┼───────┼──┼─────────┤
│2 │壹拾萬元      │5％ │97年4 月27日      │
└─┴───────┴──┴─────────┘


司法院資訊處製作；財團法人民間司法改革基金會備份。
